【裁判字號】    97,消債更,989
【裁判日期】    971217
【裁判案由】    更生事件
【裁判全文】
臺灣臺南地方法院民事裁定           97年度消債更字第989號
債  務  人  丁○○
代  理  人  黃郁婷律師
上列當事人因消費者債務清理事件聲請更生，本院裁定如下：
    主  文
聲請駁回。
聲請程序費用新臺幣壹仟元由聲請人負擔。
    理  由
一、按債務人與金融機構協商成立者，不得聲請更生或清算，但
    因不可歸責於己之事由，致履行顯有重大困難者，不在此限
    ；本條例施行前，債務人依金融主管機關協調成立之中華民
    國銀行公會會員辦理消費金融案件無擔保債務協商機制與金
    融機構成立之協商，準用前項之規定，消費者債務清理條例
    （下稱本條例）第 151條第5項、第6項分別定有明文。衡諸
    前開規定之立法意旨，可見債務人無論在本條例施行前後，
    與金融機構之債權人成立協商後，即應本於債權契約之誠信
    原則勉力履行，除非有前述不可歸責於己之事由，且其履行
    顯然有重大困難，不得率爾依本條例更生程序清理其債務。
    又按聲請更生或清算不合程式或不備其他要件者，法院應以
    裁定駁回之，但其情形可以補正者，法院應定期間先命補正
    ，復為同條例第8條所明定。
二、本件聲請意旨略以：聲請人即債務人丁○○現職為職業軍人
    ，每月薪津約新臺幣（下同）50,000元，除此薪津收入外，
    無其他財產，然累積債務總金額已達1,635,000 元，前曾依
    照中華民國銀行公會會員辦理消費金融案件無擔保債務協商
    機制，與債權人京城商業銀行等7 家銀行成立協商，每月應
    還款金額為31,630元，惟債務人之祖母丙○○因中風、癱瘓
    無法自理，須仰賴專人看顧，自96年1 月起，協議由債務人
    之姑姑黃銀杏、叔叔黃啟智專職看顧祖母丙○○，再由債務
    人每月給付20,000元予姑姑黃銀杏、叔叔黃啟智，作為渠二
    人之報酬，並負責支出租屋費用、水電等生活雜支。此外，
    債務人之父親乙○○、母親甲○○雖另有固定收入，惟母親
    甲○○目前之工作僅簽約至97年12月31日，之後是否得以續
    簽，尚不得而知，再者，父親乙○○、母親甲○○均另有房
    貸及車貸之負擔，一家三口之收入扣除生活必須之支出後，
    僅餘12,000元左右，實無力清償原有協商金額之3 萬餘元，
    有不可歸責於己致履行協商條件顯有重大困難之事由，符合
    消費者債務清理條例第3條、第151 條第5項但書之規定，爰
    依上開規定，提出財產及收入狀況說明書、債權人清冊、債
    務人清冊，聲請更生等語。
三、經查，本件債務人前於本條例施行前，依金融主管機關協調
    成立之中華民國銀行公會會員辦理消費金融案件無擔保債務
    協商機制與金融機構於95年7 月30日成立協商，當時債務人
    之無擔保債務總額為2,314,051元，雙方約定債務人自95年8
    月份起，分84期，利率4%，每月31,630元，而債務人於95年
    8 月即毀諾從未履約等情，有債權人日盛國際商業銀行97年
    10月16日民事陳報狀所附之協議書及無擔保債務還款計畫書
    在卷可憑，並經本院依職權向最大債權人京城商業銀行、日
    盛國際商業銀行、荷商荷蘭銀行等查明屬實，有上開京城商
    業銀行等銀行之民事陳報狀在卷足憑，堪信為真實。
四、債務人雖主張，其祖母丙○○因中風、癱瘓無法自理，須仰
    賴專人看顧，自96年1 月起，協議由債務人之姑姑黃銀杏、
    叔叔黃啟智專職看顧祖母丙○○，再由債務人每月給付2 萬
    元予姑姑黃銀杏、叔叔黃啟智，作為渠二人之報酬，並負責
    支出租屋費用、水電等生活雜支，致無力清償協商金額，有
    不可歸責於己致履行協商條件顯有重大困難之事由云云，惟
    查：
  (一)按「負扶養義務者有數人時，應依左列順序定其履行義務之
    人：一、直系血親卑親屬。... 」；同係直系卑親屬者，以
    親等近者為先。負扶養義務者有數人而其親等同一時，應各
    依其經濟能力，分擔義務，民法第1115條定有明文。查丙○○共有五名子女，分別為乙○○、黃桂蘭、黃素賢、黃銀杏
    及黃啟智，其等為丙○○之一親等直系血親卑親屬；而債務
    人則為丙○○之二親等直系血親卑親屬，是據前揭法條說明
    ，依法對丙○○負擔扶養義務之人應以親等最近之乙○○、
    黃桂蘭、黃素賢、黃銀杏及黃啟智為優先，更何況，債務人
    之父親乙○○每月有固定收入28,000元，且丙○○名下有二
    筆土地，財產總額高達505,980 元，此有丙○○92年至96年
    稅務電子閘門財產所得調件明細表在卷可稽，另復領有每月
    3,000 元之老年津貼，因此，丙○○尚非須由債務人負擔扶
    養義務，從而，債務人每月給付2 萬元予姑姑黃銀杏、叔叔
    黃啟智，作為渠二人照顧丙○○之報酬及房租、水電等生活
    雜支之費用，非屬其必要支出，應予扣除。
  (二)更且，債務人於95年7 月30日與債權銀行成立協商後，雙方
    約定債務人自95年8 月份起，每月償還31,630元，而債務人
    於95年8 月即毀諾，從未依協議內容履約繳款，此有債權人
    京城商業銀行、日盛國際商業銀行、荷商荷蘭銀行民事陳報
    狀在卷可憑，已如前述。而縱使參酌債務人提出扶養協議書
    （見本院卷第24頁）所載：黃銀杏、黃啟智為照顧丙○○，
    與丁○○約定自96年1 月份起，由丁○○每月給付黃銀杏、
    黃啟智2萬元，作為上述2人日常生活花費等情，然核其等約
    定協議扶養丙○○之時間為96年1月，此乃債務人95年8月毀
    諾後始作成之協議，顯與債務人原是否可依債務協商內容清
    償月付金額無關。
五、債務人另主張：父親乙○○、母親甲○○雖另有固定收入，
    惟母親甲○○目前之工作僅簽約至97年12月31日，之後是否
    得以續簽，尚不得而知，再者，父親乙○○、母親甲○○均
    另有房貸及車貸之負擔，一家三口之收入扣除生活必須之支
    出後，僅餘12,000元左右，實無力清償原有協商金額之3 萬
    餘元，有不可歸責於己致履行協商條件顯有重大困難之事由
    云云，然查：
  (一)債務人之父親乙○○、母親甲○○，雖有房貸及車貸須負擔
    ，然此乙○○、甲○○之債務，非債務人之債務，本自應由
    其各自負擔，債務人尚不得據以為不可歸責之事由。
  (二)另債務人稱母親甲○○目前之工作僅簽約至97年12月31日，
    之後是否得以續簽，尚不得而知等語，惟債務人並未提出甲○○任職行政院衛生署胸腔病院之約聘契約為證，則甲○○
    聘期是否僅至97年12月31日，不無疑問。又縱該聘期為真實
    ，甲○○是否受行政院衛生署胸腔病院續聘，亦屬不確定、
    尚未發生之事實，債務人自不得執此不確定、尚未發生之事
    實，作為不可歸責之事由。更何況，甲○○97年12月31日以
    後，是否受行政院衛生署胸腔病院續聘，亦與債務人95年8
    月毀諾不依協商條件履約，並無因果關係。
  (三)又按受扶養權利者，以不能維持生活而無謀生能力者為限，
    民法第1117條第1項定有明文，又同條第2項規定，前項無謀
    生能力之限制，於直系血親尊親屬不適用之，即直系血親尊
    親屬受扶養者，仍須以不能維持生活者為限（最高法院87年
    台上字第1696號判決意旨參照）。查債務人自陳父親乙○○
    每月有固定收入28,000元，另有房屋1棟、土地4筆及汽車2
    輛，財產總額高達2,181,251 元；母親甲○○每月有固定收
    入25,000元，另有房屋1棟、土地2筆、汽車1 輛，財產總額
    高達1,675,271 元，此有乙○○、甲○○92年至96年稅務電
    子閘門財產所得調件明細表在卷可稽，可見債務人之父親乙○○、母親甲○○並非不能維持生活而有受債務人扶養之必
    要，債務人仍將乙○○、甲○○列為受扶養人支出生活費用
    ，顯難採信。
  (四)再者，依內政部所公告97年度臺灣省低收入戶最低生活費用
    每人每月為9,829 元，該生活費標準係按照政府最近一年平
    均每人消費支出（包括食品費、衣著鞋襪費、房租水電費、
    家居管理費、醫療保健費、交通通訊費、娛樂教育費及雜項
    支出）百分之60訂定，有內政部歷年最低生活費一覽表1 份
    在卷可稽，又按債務人與金融機構之債權人成立協商後，即
    應本於債權契約，依誠實及信用之原則勉力履行之，是以，
    債務人在履行債務期間，須經歷經濟困苦之過程，其生活開
    銷理當予以節制，除應積極開源，努力勤奮工作以增加收入
    償還債務外，其生活更須儉樸，且適當控制其生活費用支出
    ，以達成勉力履行債務，以符合公平正義及誠信原則，是認
    債務人每月必要生活費用（包含食、衣、住、行、強制性保
    險等）依上開標準以每月9,829元計算，始屬合理。
六、基上所陳，以債務人自95年8月4日迄97年2月5日止，實領薪
    資總額為894,138元，另有年終獎金為103,513元、123,963
    元，如加計年終獎金，債務人平均每月收入約為66,016元（
    計算式：894,138/19＋103,513/12+123,963/12 ），扣除債
    務人每月生活必要費用9,829元後，餘額56,187 元；如不加
    計年終獎金，債務人平均每月收入約為47,060元，扣除債務
    人每月生活必要費用9,829元後，餘額37,231 元，均足夠履
    行聲請人依債務協商約定每月應償還之款項31,630元。從而
    ，是聲請人主張其每月收入扣除必要支出後，已無法支付依
    債務協商約定每月應償還之款項，其係因不可歸責於己之事
    由，致履行上開協商顯有重大困難云云，自不足採。
七、末按債務清償方案既係經當事人於本條例施行前行使選擇權
    所合意成立之債權契約，債務人自應受該成立之契約所拘束
    ，如認該協商成立之清償方案其後有不適當履行之情形，仍
    應誠實面對債務，再循本條例所定之協商機制，誠意向債權
    人協商謀求更合理之清償方案，而非輕率毀諾，逕為聲請更
    生清理程序。查債務人既於本條例施行前與債權人京城商業
    銀行等銀行成立協商，每月償31,630元，且已依協商方案履
    行，如事後有履行不便之情形，認清償方案應予適當調整，
    非不可經由本條例所規定之協商程序，再與債權人重新協商
    ，訂定適當可行之清償方案。且參以，97年5 月中華民國銀
    行公會決議，金融機構就曾經參加95年度債務協商毀諾客戶
    提供「個別協商一致性方案」及對有繳款困難之債務協商持
    續履約客戶提供「變更債務協商協議書方案」等語，是認債
    務人自當循此途徑以求解決，方符合本條例兼顧保障債權人
    公平受償及重建復甦債務人經濟生活之立法目的，是以，債
    務人率予毀諾，逕為聲請本件更生，亦有不當。
八、綜上所述，債務人於消費者債務清理條例施行前，既已與金
    融機構之債權人依金融主管機關協調成立之中華民國銀行公
    會會員辦理消費金融案件無擔保債務協商機制成立協商，且
    又無因不可歸責於己致履行顯有重大困難之事由，則其聲請
    更生，顯然違背消費者債務清理條例第151條第6項準用同條
    第5 項前段之規定，且上開欠缺又屬無從補正，從而，依上
    開說明，應予駁回其更生之聲請，爰裁定如主文。
中    華    民    國    97    年    12    月    17    日
                  民事第二庭    法  官   張麗娟
以上正本係照原本作成。
如不服本裁定，應於裁定送達後10日內，以書狀向本院提出抗告
，並繳納抗告費新臺幣1千元。
中    華    民    國    97    年    12    月    17    日
                                書記官   楊宗倫


司法院資訊處製作；財團法人民間司法改革基金會備份。
